【裁判字號】    95,上易,825
【裁判日期】    950905
【裁判案由】    妨害自由
【裁判全文】
臺灣高等法院刑事判決                 95年度上易字第825號
上  訴  人  臺灣士林地方法院檢察署檢察官
被      告  乙○○
選任辯護人  林峻立律師
            林雅芬律師
            許慧如律師
上列上訴人因被告妨害自由案件，不服臺灣士林地方法院94年度
易字第552號，中華民國95年2月24日第一審判決（起訴案號：臺
灣士林地方法院檢察署94年度偵字第3045號），提起上訴，本院
判決如下：
    主  文
上訴駁回。
    理  由
一、公訴意旨略以：被告乙○○與告訴人甲○○係設在台北市士
    林區○○○路○段193號中國國際商業銀行天母分行（下稱中
    國商銀）之主管及員工，被告於民國93年12月6日下午1時10
    分許，在上址見告訴人工作態度欠佳，遂出言糾正與勸導，
    告訴人即手持錄音筆欲將被告指摘內容錄音俾利蒐證，被告
    竟徒手強行握住該錄音筆阻止告訴人開機錄音，因告訴人反
    抗，造成錄音筆與蓋子分離掉落地面，以此方式妨害告訴人
    行使權利，因認被告涉犯刑法第304條第1項之強制罪嫌。
二、檢察官認被告涉有刑法第304條第1項強制罪嫌，無非以被告
    之前曾經在職場上辱罵告訴人，故告訴人拿出錄音筆蒐證，
    乃屬正當權利之行使，有其正當性及必要性，為其論據。訊
    據被告雖坦承於上開時、地，於告訴人拿出錄音筆對其錄音
    時，伸手握住告訴人之錄音筆，欲阻止告訴人錄音，惟辯稱
    ：當天其認為告訴人未辦公，從事私事，因而口頭申誡告訴
    人，告訴人隨即拿出錄音筆指著其嚇稱：「你再說、你再說
    」，因告訴人經常不服從主管之管教或督導，動輒以錄音機
    錄音，隨後以錄音內容挑主管的語病，對公司管理階層為法
    律訴訟，只要其在工作場所糾正告訴人，告訴人即拿出錄音
    筆，要其不敢管制他，因認告訴人之舉動侵犯其主管之領導
    統馭權，破壞職場秩序，故出手握住錄音筆，制止告訴人錄
    音，因告訴人用力縮手，其也有拉力，致錄音筆電池蓋分離
    掉落地面，其係正當防衛、緊急避難等語。
三、經查：
１、行為雖適合於犯罪構成要件之規定，但如無實質之違法性時
    ，仍難成立犯罪。本件行為人擅用他人之空白信紙一張，雖
    其行為適合刑法第335條第1項之侵占罪構成要件，但該信紙
    1 張所值無幾，其侵害之法益及行為均極輕微，在一般社會
    倫理觀念上尚難認有科以刑罰之必要。且此項行為，不予追
    訴處罰，亦不違反社會共同生活之法律秩序，自得視為無實
    質之違法性，而不應繩之以法。有最高法院74年台上字第42
    25號判例可參。所謂實質違法性，應就刑法規範整體法律價
    值體系上觀察，符合構成要件之行為，究竟是否具社會相當
    性，即行為是否為達到正當目的之適當手段，或行為對社會
    之有益性遠超過社會損害性等等以為衡量。同時此等實質違
    法性，亦應體認刑法之法律效果，乃係所有法律規範中最嚴
    厲而具痛苦性、強制性、殺傷性之法律手段，因此以刑罰作
    為規範社會生活共同秩序之時，應符合刑法最後手段原則。
    而按強制罪性質上係屬開放性構成要件，於強制罪之構成適
    用上，乃設有違法性判斷之補充規定，俾對於範圍廣泛之強
    制行為，為必要之限制。換言之，即在強制罪之規定上必須
    設置特有之阻卻違法事由，使將具有強制罪構成要件該當性
    之行為，再探討「手段與目的之間的違法關連」，判定行為
    是否具有違法性，如不具違法性，即排除強制罪之成立。而
    關於違法性判斷，應就強暴、脅迫之手段與強制目的兩者之
    關係判斷，如經評價係法律上可非難，即社會倫理價值判斷
    上可責難，才認具違法性。即只有超過社會可期待性、社會
    相當性的範圍，才會具有刑事違法或者不法可言，避免個人
    在社會日常生活動輒得咎。因此，如行為人目的與手段關係
    ，認行為人之強制行為只造成輕微之影響，則此種強制行為
    仍不具社會倫理之可非難性，即不得逕以強制罪相繩。
２、告訴人於原審供稱：當天其打電話聯絡工會事宜，僅約2、3
    分鐘，被告即質問是否沒事做，其就跟被告解釋上午已做何
    事，被告仍一直罵，因被告曾罵其小偷、不知羞恥，並恐嚇
    要報總行將其解僱，故其在被告開罵之前，即先拿出錄音筆
    對著被告錄音，被告就動手搶錄音筆，被告的手拉到錄音筆
    ，其就縮手，因其肩膀很痛而放手，有無拉到其手不確定等
    語（原審卷第57頁、第220頁），核與被告供述：當天發現
    告訴人在做別的事情，認為不當，上前去告知告訴人，告訴
    人即拿錄音筆相向，其即伸手握住錄音筆，不讓告訴人開機
    ，告訴人不讓其拿錄音筆，即往後拉，其亦向後拉，互相用
    力，錄音筆電池蓋就滑落分離，掉到地上等語相符（原審卷
    第57頁訊問筆錄參照），可知被告係於告訴人拿出錄音筆對
    其錄音之際，伸手握住告訴人之錄音筆，欲阻止告訴人錄音
    ，因告訴人反制往後拉，被告亦施腕力後拉阻止錄音，應堪
    認定。而告訴人對該錄音筆有所有權、使用權及處分權，其
    因恐主管對其過分辱罵欲蒐集證據，使用錄音筆錄音，非法
    所不許，故其不欲被取走錄音筆，而向後抽回錄音筆時，被
    告仍以強制力握住錄音筆，向後施力，使告訴人無法取回錄
    音筆之行為，係屬刑法第304條第1項所定之「強暴」行為，
    是被告以強制腕力阻止告訴人錄音之行為，即該當刑法第
    304條第1項之以強暴妨害人行使權利之構成要件。
３、本案係因被告指摘告訴人職務上怠於作為所引起，而被告係
    告訴人職務上之主管，同時管理同部門其他同仁，基於職場
    倫理、紀律或社會禮儀，告訴人對於被告有關職務之糾正、
    指摘或管理，理應了解並給予尊重，而據被告前開所稱：告
    訴人當天係拿出錄音筆指著伊並嚇稱：「你再講、你再講」
    等語，及告訴人歷次自承拿出錄音筆除為蒐證之目的外，亦
    是為阻止被告出言恐嚇、辱罵等語，可知告訴人以錄音筆對
    著被告錄音，非僅止對被告出言不遜預作錄音存證之準備，
    並有阻止被告發言之目的，否則暗地錄音採證更能讓被告無
    所顧忌大放厥詞，更易達蒐證之目的，惟告訴人卻反其道而
    行，出示錄音筆對著被告，而依情理，一般人於發言之際，
    對方當場出示錄音設備表現欲錄音之勢，洵難使人暢所欲言
    ，而告訴人前於90年間，因為經常性對其任職公司首長、同
    仁訴訟、擅離職守及拒絕執行職務等職務上不當行為，遭中
    國商銀記大過處分，亦有中國商銀90年9月28日（90）中通
    字第107號函附卷可參（原審卷第150頁），則告訴人拿出錄
    音筆對著指摘其上班態度不佳之被告欲作錄音，被告當疑告
    訴人藉此蒐尋其言語缺失，據以興訟，告訴人此舉，勢必使
    被告無法本其主管職位盡情陳述；況據告訴人於原審稱：案
    發地點是公開場合，當時尚有其他10幾位同事在場，客戶隨
    時可以進出等語（原審卷第140頁），可知案發當時，係在
    被告部屬得以共見共聞之情況下，告訴人對於被告指摘其任
    事不力之際，公然錄音，以阻止被告本於職務上管理監督職
    責，對其為口頭訓誡、言詞糾正，雖然法無禁止告訴人得為
    錄音行為，中國商銀亦無行員錄音之限制規定，然告訴人之
    行為，張顯出不尊重主管之領導，並公然不服從被告本於主
    管之管理監督，其公然於10餘位被告部屬前為之，更有破壞
    職場秩序之虞，是被告為確立職場之管理職權，維持職場秩
    序，樹立職場倫理，出手制止告訴人錄音，其行為之目的性
    尚屬正當。而被告所用之手段，僅係握住被告之錄音筆，其
    施用之手段亦非過當，此種對告訴人自由限制施以輕微的手
    段，如同在公開的場合，記者於新聞自由所容許的範圍，將
    錄音設備伸向受訪者為採訪，行使採訪自由權利，但是受訪
    者認為被打擾拒絕接受採訪，而伸手撥開錄音、攝影設備阻
    止記者錄音、拍照一樣，所施用之暴力手段仍屬輕微，甚且
    是一般人處於相同狀況都會有的反應。是衡諸被告基於管理
    職場秩序，維持職場倫理，對告訴人公然對抗其管理領導之
    作為，施以防止錄音之強制力，其所施用之手段，對告訴人
    的自由限制尚屬輕微，合乎一般社會合理性、相當性，且被
    告此等運用「腕力」之強暴行為，對照前開維護職場秩序之
    目的而言，該手段並未過當，顯然不具社會倫理可非難性，
    衡諸首揭說明，並無任何刑事法律上之實質違法性可言。
４、告訴人雖又指訴：被告之強制行為造成其左肩旋轉肌部分斷
    離、左肩旋轉環膜完全破裂，被告前開制止錄音、向後拉錄
    音筆之行為手段，逾越社會相當性云云。經查：告訴人於案
    發當日即93年12月6日前往台北市立陽明醫院診察結果，僅
    有左肩疼痛不適，無明顯外傷，有台北市立陽明醫院93診字
    第12 02號甲種診斷書在卷可稽（94年度偵字第3045號卷─
    下稱偵查卷，第38頁），而所謂左肩疼痛之記載，係屬告訴
    人主觀感覺之陳述，其是否確有疼痛，無從得知，實難憑以
    認定被告當天行為，造成告訴人身體傷害。況且，告訴人與
    被告，早生嫌隙，而告訴人對被告犯罪之指訴，本以入罪於
    被告為目的，再參酌告訴人於案發當天警詢時供稱：其身上
    並無受傷等語（偵查卷第14頁），如被告確造成告訴人肩旋
    轉肌部分斷離、左肩旋轉環膜完全破裂，告訴人當日既忿忿
    難平至警局對被告提出強制罪及毀損罪之告訴，豈會對身體
    受傷隻字不提，告訴人事後表示身體嚴重受傷，實違常情，
    尚難採信。告訴人另於93年12月21日至94年1月24日，4次前
    往台北市陽明醫院就診，於94年1月17日診出左肩旋轉肌部
    分斷離，固據告訴人提出陽明醫院94年1月24日診字0000000
    0號診斷證明書附卷可參（偵查卷第39頁），告訴人並據此
    指稱係被告之行為造成其左肩旋轉肌部分斷離云云，然該等
    傷害形成原因多重，且診斷日期距離本件案發已逾月餘，於
    該段期間並不排除告訴人另有造成前開傷害之原因，難以認
    定該等傷害與本件被告行為有何關聯性。告訴人雖又謂：其
    係自案發當日起，持續就醫診療，到94年1月17日方才照超
    音波發現旋轉肌斷離云云，然由其歷來提出之診療歷程表（
    原審卷第65頁、第92頁、第197頁）可知，告訴人於案發之
    93 年12月6日後，第一次前往慶昇中醫診所治療之時間係同
    年月9日，即案發後3天之時間，如係被告拿取錄音筆造成告
    訴人之旋轉肌傷害，告訴人豈會於警局表示未受傷，並延滯
    3 日後始向中醫診所求診，況依告訴人與被告陳述2人僅係
    互相拉取錄音筆，並未發生肢體衝突，告訴人於警局亦未提
    出傷害告訴，其事後主張肌肉斷離，與雙方無肢體衝突之客
    觀過程，實難相合。告訴人供稱：94年1月17日診出旋轉肌
    斷裂時，其肩膀之感覺是會抽痛，血流不過去，肩膀一動就
    會痛，不動就不會痛，但抽痛是不一定，晚上睡覺時比較會
    痛，案發當日就有上述之嚴重症狀等語（原審卷第58頁），
    然所指訴已與其案發當天就醫之診斷證明書僅輕描淡寫簡單
    記載「左肩疼痛不適」，相去甚遠，且由卷附告訴人不斷對
    被告提出告訴，到處申告之舉觀之，若案發當日其已發現有
    其所述此等嚴重症狀，豈有不馬上提出告訴，或到警局備案
    之理？此外，告訴人於原審審理期間，再去醫療院所診斷，
    更診出左肩旋轉肌腱破裂、左肩黏連性關節炎等病情，有告
    訴人提出之陽明醫院診斷證明書可稽（原審卷第76頁參照）
    ，惟該診斷書僅證明告訴人受傷，無法證明其受傷與被告行
    為有關聯性。從而，被告之行為，無以認定對告訴人之人身
    或自由造成嚴重結果，其行為仍具社會相當性，欠缺實質違
    法性，至為明確。
四、綜上所述，被告之行為雖與刑法第304 條第1 項強制罪該當
    ，然欠缺實質違法性，不能認定犯罪，此外，本院復查無其
    他積極證據足資證明被告涉有強制犯行，揆諸首揭說明，應
    為無罪之諭知。
五、原審以被告犯罪尚屬不能證明，而為被告無罪之諭知，認事
    用法並無違誤，檢察官據告訴人之請求上訴，並無理由，應
    駁回其上訴。
據上論斷，應依刑事訴訟法第368條，判決如主文。
本案經檢察官鄭銘謙到庭執行職務。
中    華    民    國    95    年    9     月     5    日
                  刑事第十三庭  審判長法  官 曾德水
                                      法  官 范清銘
                                      法  官 杜惠錦
以上正本證明與原本無異。
不得上訴。
中    華    民    國    95    年    9     月     7    日
                                      書記官 楊秋鈴


司法院資訊處製作；財團法人民間司法改革基金會備份。
